【裁判字號】    99,消債抗,14
【裁判日期】    990513
【裁判案由】    聲請免責
【裁判全文】
臺灣士林地方法院民事裁定            99年度消債抗字第14號
抗  告  人  甲○○
代  理  人  陳添信律師
上列抗告人因消費者債務清理事件聲請免責，對於中華民國99年
3 月10日本院98年度消債聲字第13號裁定提起抗告，本院裁定如
下：
    主  文
抗告駁回。
抗告程序費用新臺幣壹仟元由抗告人負擔。
    理  由
一、按法院為終止或終結清算程序之裁定確定後，除別有規定外
    ，應以裁定免除債務人之債務；又債務人有下列各款情形之
    一者，法院應為不免責之裁定，但債務人證明經普通債權人
    全體同意者，不在此限：一、於七年內曾依破產法或本條例
    規定受免責；二、隱匿、毀損應屬清算財團之財產，或為其
    他不利於債權人之處分；三、捏造債務或承認不真實之債務
    ；四、因浪費、賭博或其他投機行為，致財產顯然減少或負
    擔過重之債務，而生開始清算之原因；五、於清算聲請前一
    年內，已有清算之原因，而隱瞞其事實，使他人與之為交易
    致生損害；六、明知已有清算原因之事實，非基於本人之義
    務，而以特別利於債權人中之一人或數人為目的，提供擔保
    或消滅債務；七、隱匿、毀棄、偽造或變造帳簿或其他會計
    文件之全部或一部，致其財產之狀況不真確；八、故意於財
    產及收入狀況說明書為不實之記載，或有其他故意違反本條
    例所定義務之行為，消費者債務清理條例第132 條、第134
    條分別定有明文。
二、抗告意旨略以：抗告人自84年起與前配偶共同經營室內裝潢
    工作室，然因生意不好，再加上被倒帳及必需支付租金等開
    支，遂開始以信用卡小額信貸或預借現金功能周轉資金，嗣
    因財務問題而離婚。抗告人雖曾擔任看護支應所需生活費用
    及還債，但因長期勞累造成身體不支，便失業而持續以債養
    債，造成債務龐大遠超出其所能負擔範圍。抗告人所欠債務
    ，確實係因生意上資金調度而生，並非浪費或投機行為，是
    原審以其經營裝潢工作室，實無成績及展望之展業狀況，抗
    告人此一投資獲利之或然率甚低，屬高風險之支出，斷然認
    定此為投機行為，顯有嚴重違誤。又刷卡消費部分，先前因
    有飼養貓狗寵物2 、3 隻，始會有至寵物店購買飼料，其支
    出是否必要？縱有研究空間，然畢竟此為生命，抗告人亦無
    法草率棄之不顧。此外原審認定抗告人恣意浪費，並無考量
    上開消費金額佔全數債權金額之比例，實有違消費者債務清
    理條例保障經濟弱勢之立法精神，爰依法提起抗告云云。
三、按免責制度中所謂浪費或投機行為，係指抗告人於顯見其經
    濟狀況不佳之情形下，猶恣意揮霍使生活支出超過個人收入
    所應支出之程度，致負擔更大債務，核其所為，於清算之原
    因有可歸責性，自有加以制止之必要，尚不宜使之免責。而
    有無浪費或投機行為，端視抗告人從事該行為時有無詳實之
    償還計畫，倘無償還計畫僅是先行花費或以射倖心態從事投
    機時即屬之，自不應認可免其還款之責。本件抗告人預借現
    金部分，其分別於92年間向台新商業銀行股份有限公司（下
    稱台新銀行）、香港商香港上海匯豐銀行股份有限公司（下
    稱匯豐銀行）、萬泰商業銀行股份有限公司（下稱萬泰銀行
    ）各借貸8 萬元、13萬3,824 元、5 萬元（見原審卷第49頁
    及第51頁、第42頁背面至第45頁、第57頁及第64頁），總共
    26萬3,824 元。復於93年間再分別向匯豐銀行、萬泰銀行、
    玉山商業銀行股份有限公司（下稱玉山銀行）、聯邦商業銀
    行股份有限公司（下稱聯邦銀行）、國泰世華商業銀行股份
    有限公司（下稱國泰世華銀行）、渣打國際商業銀行股份有
    限公司（下稱渣打銀行）、荷商荷蘭銀行股份有限公司台北
    分公司（下稱荷蘭銀行）借貸20萬736 元、28萬、6 萬元、
    45萬元、約29萬元、10萬4,976元、19萬5,000元（見原審卷
    第39頁至第42頁、第57頁及第64頁、第48頁、第25頁及第25
    頁背面與第27頁、第55頁、第80頁、第175 頁及第179 頁）
    ，總共約158 萬712 元。此預借金額尚不包含安泰商業銀行
    股份有限公司（下稱安泰銀行）代償聯邦銀行之8 萬元，即
    遠比92年度之預借額度多出約131 萬餘元，以抗告人斯時之
    經濟狀況而論，顯已超過個人通常必要之支出。若抗告人言
    此支出為投資，則抗告人於92年間已預借26萬3,824 元以資
    因應，嗣於93年度復借貸158 萬712 元，亦俱見其投資經營
    室內裝潢工作室，實無實績及展望之營業狀況，此一投資獲
    利或然率甚微，實屬高風險之支出。是以，抗告人所以負擔
    其無法負荷之債務而生開始清算之原因，難謂非可歸咎於其
    浪費或投機行為。況且抗告人與銀行成立協商，不久即毀約
    ，在經濟條件不佳之情形下，仍持臺灣新光商業銀行股份有
    限公司（下稱新光銀行）之信用卡，於96年11月於咕咕G 寵
    物城、班強寵物店消費共5,410 元，同年12月復於沙克思襪
    類專門店、咕咕G 寵物城、班強寵物店共消費9,190 元，97
    年1 月再於沙克思襪類專門店、於咕咕G 寵物城、班強寵物
    店、大葉高島屋百貨股份有限公司、美麗華百樂園、新都百
    貨行、新光三越百貨股份有限公司共消費1 萬4,531 元，97
    年2 月又於班強寵物店、咕咕G 寵物城、燦坤3C、沙克思襪
    類專門店、中華電信、大葉高島屋百貨股份有限公司、美麗
    華百樂園共消費3 萬9,137 元（見原審卷第154 頁至第155
    頁）。是依一般生活經驗以觀，其花費顯非為支應日常生活
    之必要性消費，自無考量上開消費金額佔全數債權金額比例
    之必要，難認抗告人已撙節支出。況抗告人對其無法清償債
    務之能力已有預見，卻猶未儉省節度，所為上開浪費支出金
    額逐月升高，自難遽准其免責。而抗告人既有上述浪費、投
    機行為致財產減少及負擔過重之債務，並致無力清償債務而
    生清算之原因，依前揭消費者債務清理條例第134 條第4 款
    之規定，應裁定抗告人不免責。
四、另消費者債務清理條例第135 條係規定債務人於具備134 條
    各款不免責事由且情節輕微者，復兼顧債權人全體受償情形
    及盱衡其他情狀，認使抗告人免責亦無悖當事人間權益之均
    衡維護而言。惟本件抗告人既有浪費、投機情事，難認違背
    情節輕微，即無該條適用餘地。且原審經徵詢債權人聯邦銀
    行、中國信託商業銀行股份有限公司、匯豐銀行、玉山銀行
    、台新銀行、國泰世華銀行、萬榮行銷顧問股份有限公司、
    台北富邦商業銀行股份有限公司、渣打銀行、花旗商業銀行
    股份有限公司、新光銀行、永豐商業銀行股份有限公司、安
    泰銀行、荷蘭銀行關於債務人應否免責之意見，全體債權人
    俱為反對之表示（見原審卷第22頁、第31頁、第33頁、第46
    頁、第49頁、第52頁、第57頁、第71頁、第73頁、第82頁、
    第153 頁、第158 頁、第164 頁、第167 頁），顯無普通債
    權人全體同意債務人免責之情形。另本件清算事件普通債權
    人未曾受償分文，債務人之情節亦難謂輕微，並非適當予以
    債務人免責，故原審裁定不予免責，核無違誤，抗告意旨指
    謫原裁定不當，求予廢棄並更為裁定，為無理由，應予駁回
    。
五、據上論結，本件抗告為無理由，依消費者債務清理條例第15
    條，民事訴訟法第495 條之1 第1 項、第449 條第1 項、第
    95條、第78條，裁定如主文。
中    華    民    國    99    年    5     月    13    日
                  民事第一庭  審判長法  官  俞慧君
                                    法  官  李瑜娟
                                    法  官  陳梅欽
以上正本證明與原本無異。
本件裁定不得再抗告。
中    華    民    國    99    年    5     月    14    日
                                    書記官  謝金宏

司法院資訊處製作；財團法人民間司法改革基金會備份。
